臺灣臺北地方法院刑事裁定　　　　　　　　　　　九十三年度自更(二)字第三一號
　　自　訴　人　丙○○
　　被　　　告　乙○○　男
　　　　　　　　甲○○　男
　　　　　　　　內政部會客登記員
　　　　　　　　內政部會客登記員
右列被告等因妨害自由案件，經自訴人提起自訴，本院裁定如左：
    主    文
自訴人應於本裁定送達後五日內委任律師為代理人並提出委任書狀，並補正被告「內
政部會客登記員」二人之確實姓名、性別、年齡、住所或居所或其他足資辨別之特徵
、以及被告等犯罪事實之證據，
    理    由
一、刑事訴訟法關於自訴程序之部分規定，於九十二年一月十四日修正，於九十二年
    九月一日施行，修正後之第三百十九條第二項規定，自訴之提起，應委任律師行
    之。相對於「委任律師提起」係提起自訴應具備之法定程式，刑事訴訟法第三百
    二十九條另就於自訴程序審判期日中應由何人進行訴訟程序，規定「檢察官於審
    判期日所得為之訴訟行為，於自訴程序，由自訴代理人為之。自訴人未委任代理
    人，法院應定期間以裁定命其委任代理人；逾期仍不委任者，應諭知不受理之判
    決。」同法第三十七條修正為「自訴人應委任代理人到場。但法院認為必要時，
    得命本人到場。前項代理人應選任律師充之。」同法第三百三十一條亦相應修正
    ，就原定自訴人經合法傳喚無正當理由不到庭或不為陳述時，以撤回自訴論或得
    不待其陳述而為判決，並得通知檢察官擔當訴訟之規定，修正為「自訴代理人經
    合法通知無正當理由不到庭，應再行通知，並告知自訴人。自訴代理人無正當理
    由仍不到庭者，應諭知不受理之判決。」上開修正條文，其立法意旨均在於使自
    訴案件由具有律師資格之人充任代理人，由具有律師資格之自訴代理人而非自訴
    人本人負責自訴程序進行中訴追者之地位，以落實自訴強制律師代理制度之精神
    。惟依刑事訴訟法施行法第七條之三規定「中華民國九十二年一月十四日修正通
    過之刑事訴訟法施行前，已繫屬於各級法院之案件，其以後之訴訟程序，應依修
    正刑事訴訟法終結之。但修正刑事訴訟法施行前已依法定程序進行之訴訟程序，
    其效力不受影響。」依此但書之規定，在修正前提起之自訴案件，縱非委任律師
    提起，仍具有提起自訴之效力，不受前開刑事訴訟法第三百十九條第二項之修正
    影響其效力；然依上開刑事訴訟法施行法第七條之三前段規定，於刑事訴訟法修
    正施行後即九十二年九月一日後繼續進行之訴訟程序，則應依修正後之規定，由
    具律師資格之自訴代理人為之。或有自「信賴利益」之觀點，認為於九十二年九
    月一日施行前提起之自訴程序，自訴人已依法取得訴訟權，且對於該訴訟權有合
    法正當之信賴利益，是以嗣後進行之程序均無須委任律師為自訴代理人，而得由
    自訴人本人繼續行之（見司法院編印刑事訴訟新制法律問題研討會提案第十六號
    多數說見解），然查：(一)信賴利益係實體法之概念，於程序法中並無其適用（故
    法諺云「程序從新」，而不再討論該程序對被適用人是否不利），因此，除有特
    別規定外（如八十四年十月二十日修正公布之刑事訴訟法施行法第五條、第六條
    之程序從新之例外規定），即無再適用修正施行前之法定程序進行並終結之。又
    訴訟權之有無，與訴訟程序如何進行係屬二事，不能任意比附援引，法院自應對
    修正施行後繼續進行之自訴程序依修正後之規定進行；(二)若認仍屬應依修正前之
    法定程序終結之，則修正後之刑事訴訟法第三十七條、第三百三十一條規定於此
    等情形應如何適用？易言之，自訴人經合法傳喚無正當理由不到庭或到庭不為陳
    述時，法院得以撤回自訴論或得不待其陳述而為判決，並得通知檢察官擔當訴訟
    ？若採此種見解，則不啻於法律公布施行後，仍適用修正前之法律，殊難謂適當
    ，若認此種情形又應適用修正後之刑事訴訟法第三十七條、第三百三十一條規定
    ，則既容許由自訴人本人繼續進行訴訟程序而無需委任自訴代理人，倘自訴人經
    合法傳喚無正當理由不到庭或到庭不為陳述，因違反審判期日自訴人必須出庭之
    規定（刑事訴訟法第二百八十條）又無從補正之，法院將無從進行訴訟程序，更
    難認妥當。因此，於刑事訴訟法修正後，仍未終結之自訴案件，即應委任律師為
    自訴代理人到庭為訴訟行為（此有最高法院九十三年度台上字第二四六一號刑事
    判決、臺灣高等法院九十二年度上更（一）字第二三五號、九十三年度上更（一
    ）字第四一二號刑事判決可資參照）。又提起自訴，應於自訴狀內記載被告之姓
    名、性別、年齡、籍貫、職業、住所或居所或其他足資辨別之特徵，以及犯罪事
    實及證據，刑事訴訟法第三百二十條第二項第一款、第二款亦有明文，此乃法定
    必備之程式。
二、經查：本件自訴人丙○○雖於九十二年四月七日提起本件自訴，惟於九十二年九
    月一日刑事訴訟法前開條文修正後，即應委任律師為代理人到場為訴訟行為，自
    訴人並未委任律師為代理人，且未於自訴狀上載明被告「內政部會客登記員」二
    人之姓名、性別、年齡（出生年月日）、住居所或其他足資辨別之特徵，復未於
    自訴狀上記載被告等人涉有妨害自由之犯罪事實及證據，此有刑事自訴狀一份在
    卷可稽，是以，本件提起自訴之程式顯有未備，爰依修正後之刑事訴訟法第三百
    十九條第二項規定及刑事訴訟法第三百四十三條、第二百七十三條第六項之規定
    ，命自訴人於本裁定送達後五日內補正如主文所示各項，以資憑辦，特此裁定。
中　　　華　　　民　　　國　　九十三　　年　　 十一 　　月　　二十三　　日
                              臺灣臺北地方法院刑事第十五庭
                                  審判長法  官  周祖民
                                        法  官  邱蓮華
                                        法  官  吳麗英
右正本證明與原本無異
本裁定不得抗告
                                        書記官 田華仁
中　　　華　　　民　　　國　　九十三　　年　　 十一 　　月　　二十三　　日
